---
title: "Visualização de Dados com ggplot2"
format: html
editor: visual
---

```{r}
#| label: setup
#| include: false
library(tidyverse)
library(palmerpenguins)
library(ggthemes)

# Renomear colunas para português
pinguins <- palmerpenguins::penguins |>
  rename(
    especie               = species,
    ilha                  = island,
    comprimento_bico      = bill_length_mm,
    profundidade_bico     = bill_depth_mm,
    comprimento_nadadeira = flipper_length_mm,
    massa_corporal        = body_mass_g,
    sexo                  = sex,
    ano                   = year
  )
```

# Parte 1 {background-color="#1e3a5f"}

## O que é o ggplot2? {.center}

> *"O gráfico simples trouxe mais informações à mente dos analistas de dados do que qualquer outro dispositivo."* --- John Tukey

------------------------------------------------------------------------

## A Gramática dos Gráficos

O **ggplot2** implementa um sistema chamado **gramática dos gráficos**: cada visualização é composta de camadas independentes que se combinam.

Todo gráfico começa com a mesma estrutura:

``` r
ggplot(data = <DADOS>, mapping = aes(<MAPEAMENTOS>)) +
  <GEOM_FUNÇÃO>()
```

::: callout-tip
Aprenda uma vez, aplique em qualquer lugar!
:::

------------------------------------------------------------------------

## Pré-requisitos

Instale e carregue os pacotes necessários:

```{r}
#| eval: false
install.packages(c("tidyverse", "palmerpenguins", "ggthemes"))
```

```{r}
#| eval: false
library(tidyverse)
library(palmerpenguins)
library(ggthemes)

# Renomear colunas para português
pinguins <- palmerpenguins::penguins |>
  rename(
    especie               = species,
    ilha                  = island,
    comprimento_bico      = bill_length_mm,
    profundidade_bico     = bill_depth_mm,
    comprimento_nadadeira = flipper_length_mm,
    massa_corporal        = body_mass_g,
    sexo                  = sex,
    ano                   = year
  )
```

------------------------------------------------------------------------

# Parte 2 {background-color="#1e3a5f"}

## Os Dados: Pinguins 🐧

------------------------------------------------------------------------

## O data frame `pinguins`

```{r}
glimpse(pinguins)
```

------------------------------------------------------------------------

## Variáveis principais

| Variável                | Tipo       | Descrição              |
|-------------------------|------------|------------------------|
| `especie`               | Categórica | 3 espécies de pinguins |
| `ilha`                  | Categórica | Ilha de origem         |
| `comprimento_nadadeira` | Numérica   | Em milímetros          |
| `massa_corporal`        | Numérica   | Em gramas              |
| `sexo`                  | Categórica | Macho / Fêmea          |

------------------------------------------------------------------------

# Parte 3 {background-color="#1e3a5f"}

## Criando o Primeiro Gráfico

------------------------------------------------------------------------

## Passo 1 --- Tela em branco

```{r}
#| fig-height: 4

```

------------------------------------------------------------------------

## Passo 2 --- Definindo os eixos

```{r}
#| fig-height: 4

```

------------------------------------------------------------------------

## Passo 3 --- Adicionando pontos

```{r}
#| fig-height: 4

```

------------------------------------------------------------------------

## Passo 4 --- Colorindo por espécie

```{r}
#| fig-height: 4

```

------------------------------------------------------------------------

## Passo 5 --- Forma + Cor

```{r}
#| fig-height: 4

```

------------------------------------------------------------------------

## Passo 6 --- Linha de tendência

```{r}
#| fig-height: 4

```

------------------------------------------------------------------------

## Passo 7 --- Rótulos e tema final

```{r}
#| fig-height: 4

```

------------------------------------------------------------------------

# Parte 4 {background-color="#1e3a5f"}

## Visualizando Distribuições

------------------------------------------------------------------------

## Variável Categórica --- `geom_bar()`

```{r}
#| fig-height: 4

```

------------------------------------------------------------------------

## Reordenando as barras

```{r}
#| fig-height: 4

```

::: callout-note
`fct_infreq()` ordena os níveis pela frequência (maior → menor).
:::

------------------------------------------------------------------------

## Variável Numérica --- `geom_histogram()`

```{r}
#| fig-height: 4

```

------------------------------------------------------------------------

## O impacto do `binwidth`

```{r}
#| layout-ncol: 2
#| fig-height: 3

```

------------------------------------------------------------------------

## Curva de densidade --- `geom_density()`

```{r}
#| fig-height: 4

```

------------------------------------------------------------------------

## ✏️ Exercícios --- Distribuições

1.  Faça um gráfico de barras de `especie` mapeando para o eixo **y** (barra horizontal).
2.  Qual a diferença entre `color = "red"` e `fill = "red"` em `geom_bar()`?
3.  Experimente `geom_histogram()` no dataset `diamante` com diferentes `binwidth`.

------------------------------------------------------------------------

# Parte 5 {background-color="#1e3a5f"}

## Visualizando Relações

------------------------------------------------------------------------

## Numérica × Categórica --- `geom_boxplot()`

```{r}
#| fig-height: 4

```

------------------------------------------------------------------------

## Anatomia do Boxplot

```{r}
#| echo: false
#| fig-height: 4

```

::: callout-tip
A linha central é a **mediana**. A caixa contém 50% dos dados (IQR). Pontos além dos "whiskers" são potenciais *outliers*.
:::

------------------------------------------------------------------------

## Densidades por grupo

```{r}
#| fig-height: 4

```

------------------------------------------------------------------------

## Duas variáveis categóricas --- barras empilhadas

```{r}
#| layout-ncol: 2
#| fig-height: 4

```

------------------------------------------------------------------------

## Duas variáveis numéricas --- dispersão

```{r}
#| fig-height: 4

```

------------------------------------------------------------------------

## Três+ variáveis --- Facetas

```{r}
#| fig-height: 4

```

------------------------------------------------------------------------

## ✏️ Exercícios --- Relações

1.  Faça um boxplot de `comprimento_bico` por `especie`.
2.  Crie um gráfico de dispersão de `comprimento_bico` vs `profundidade_bico`, colorindo por `especie`. O que você observa?
3.  Adicione `facet_wrap(~sexo)` ao gráfico anterior. Como a relação muda?

------------------------------------------------------------------------

# Parte 6 {background-color="#1e3a5f"}

## Salvando Gráficos

------------------------------------------------------------------------

## `ggsave()`

```{r}
#| eval: false

```

::: callout-tip
Sempre especifique `width`, `height` e `dpi` para resultados reprodutíveis!
:::

------------------------------------------------------------------------

# Resumo {background-color="#1e3a5f"}

------------------------------------------------------------------------

## O que aprendemos hoje

| Conceito            | Função             |
|---------------------|--------------------|
| Iniciar gráfico     | `ggplot()`         |
| Mapeamento estético | `aes()`            |
| Pontos              | `geom_point()`     |
| Barras              | `geom_bar()`       |
| Histograma          | `geom_histogram()` |
| Boxplot             | `geom_boxplot()`   |
| Densidade           | `geom_density()`   |
| Linha suave         | `geom_smooth()`    |
| Facetas             | `facet_wrap()`     |
| Rótulos             | `labs()`           |
| Salvar              | `ggsave()`         |

------------------------------------------------------------------------

## Próximos passos

-   **Capítulo 9** do R4DS: Camadas e mais geometrias
-   **Capítulo 11**: Comunicação --- refinando gráficos para publicação
-   Explore `theme_*()` para personalizar a aparência
-   Conheça `scales::` para controlar eixos e legendas

------------------------------------------------------------------------

## Referências

-   Wickham, H., Çetinkaya-Rundel, M., & Grolemund, G. (2023). **R para Ciência de Dados** (2ª ed.). <https://pt.r4ds.hadley.nz>
-   Documentação do ggplot2: <https://ggplot2.tidyverse.org>

------------------------------------------------------------------------

## ✏️ Desafio Final

Usando o dataset `pinguins`, construa um único gráfico que mostre:

-   Relação entre `comprimento_bico` (x) e `profundidade_bico` (y)
-   Cor por `especie`
-   Linha de tendência **por espécie**
-   Títulos e rótulos adequados
-   Separado por `ilha` usando facetas

```{r}
#| echo: false
#| eval: false

```

```{r}
#| label: setup
#| include: false
library(tidyverse)
library(palmerpenguins)
library(ggthemes)

# Renomear colunas para português
pinguins <- palmerpenguins::penguins |>
  rename(
    especie               = species,
    ilha                  = island,
    comprimento_bico      = bill_length_mm,
    profundidade_bico     = bill_depth_mm,
    comprimento_nadadeira = flipper_length_mm,
    massa_corporal        = body_mass_g,
    sexo                  = sex,
    ano                   = year
  )
```

# Parte 1 {background-color="#1e3a5f"}

## O que é o ggplot2? {.center}

> *"O gráfico simples trouxe mais informações à mente dos analistas de dados do que qualquer outro dispositivo."* --- John Tukey

------------------------------------------------------------------------

## A Gramática dos Gráficos

O **ggplot2** implementa um sistema chamado **gramática dos gráficos**: cada visualização é composta de camadas independentes que se combinam.

Todo gráfico começa com a mesma estrutura:

``` r
ggplot(data = <DADOS>, mapping = aes(<MAPEAMENTOS>)) +
  <GEOM_FUNÇÃO>()
```

::: callout-tip
Aprenda uma vez, aplique em qualquer lugar!
:::

------------------------------------------------------------------------

## Pré-requisitos

Instale e carregue os pacotes necessários:

```{r}
#| eval: false
install.packages(c("tidyverse", "palmerpenguins", "ggthemes"))
```

```{r}
#| eval: false
library(tidyverse)
library(palmerpenguins)
library(ggthemes)

# Renomear colunas para português
pinguins <- palmerpenguins::penguins |>
  rename(
    especie               = species,
    ilha                  = island,
    comprimento_bico      = bill_length_mm,
    profundidade_bico     = bill_depth_mm,
    comprimento_nadadeira = flipper_length_mm,
    massa_corporal        = body_mass_g,
    sexo                  = sex,
    ano                   = year
  )
```

------------------------------------------------------------------------

# Parte 2 {background-color="#1e3a5f"}

## Os Dados: Pinguins 🐧

------------------------------------------------------------------------

## O data frame `pinguins`

```{r}
glimpse(pinguins)
```

------------------------------------------------------------------------

## Variáveis principais

| Variável                | Tipo       | Descrição              |
|-------------------------|------------|------------------------|
| `especie`               | Categórica | 3 espécies de pinguins |
| `ilha`                  | Categórica | Ilha de origem         |
| `comprimento_nadadeira` | Numérica   | Em milímetros          |
| `massa_corporal`        | Numérica   | Em gramas              |
| `sexo`                  | Categórica | Macho / Fêmea          |

------------------------------------------------------------------------

# Parte 3 {background-color="#1e3a5f"}

## Criando o Primeiro Gráfico

------------------------------------------------------------------------

## Passo 1 --- Tela em branco

```{r}
#| fig-height: 4

```

------------------------------------------------------------------------

## Passo 2 --- Definindo os eixos

```{r}
#| fig-height: 4

```

------------------------------------------------------------------------

## Passo 3 --- Adicionando pontos

```{r}
#| fig-height: 4

```

------------------------------------------------------------------------

## Passo 4 --- Colorindo por espécie

```{r}
#| fig-height: 4

```

------------------------------------------------------------------------

## Passo 5 --- Forma + Cor

```{r}
#| fig-height: 4

```

------------------------------------------------------------------------

## Passo 6 --- Linha de tendência

```{r}
#| fig-height: 4

```

------------------------------------------------------------------------

## Passo 7 --- Rótulos e tema final

```{r}
#| fig-height: 4

```

------------------------------------------------------------------------

# Parte 4 {background-color="#1e3a5f"}

## Visualizando Distribuições

------------------------------------------------------------------------

## Variável Categórica --- `geom_bar()`

```{r}
#| fig-height: 4

```

------------------------------------------------------------------------

## Reordenando as barras

```{r}
#| fig-height: 4

```

::: callout-note
`fct_infreq()` ordena os níveis pela frequência (maior → menor).
:::

------------------------------------------------------------------------

## Variável Numérica --- `geom_histogram()`

```{r}
#| fig-height: 4

```

------------------------------------------------------------------------

## O impacto do `binwidth`

```{r}
#| layout-ncol: 2
#| fig-height: 3

```

------------------------------------------------------------------------

## Curva de densidade --- `geom_density()`

```{r}
#| fig-height: 4

```

------------------------------------------------------------------------

## ✏️ Exercícios --- Distribuições

1.  Faça um gráfico de barras de `especie` mapeando para o eixo **y** (barra horizontal).
2.  Qual a diferença entre `color = "red"` e `fill = "red"` em `geom_bar()`?
3.  Experimente `geom_histogram()` no dataset `diamante` com diferentes `binwidth`.

------------------------------------------------------------------------

# Parte 5 {background-color="#1e3a5f"}

## Visualizando Relações

------------------------------------------------------------------------

## Numérica × Categórica --- `geom_boxplot()`

```{r}
#| fig-height: 4

```

------------------------------------------------------------------------

## Anatomia do Boxplot

```{r}
#| echo: false
#| fig-height: 4

```

::: callout-tip
A linha central é a **mediana**. A caixa contém 50% dos dados (IQR). Pontos além dos "whiskers" são potenciais *outliers*.
:::

------------------------------------------------------------------------

## Densidades por grupo

```{r}
#| fig-height: 4

```

------------------------------------------------------------------------

## Duas variáveis categóricas --- barras empilhadas

```{r}
#| layout-ncol: 2
#| fig-height: 4

```

------------------------------------------------------------------------

## Duas variáveis numéricas --- dispersão

```{r}
#| fig-height: 4

```

------------------------------------------------------------------------

## Três+ variáveis --- Facetas

```{r}
#| fig-height: 4

```

------------------------------------------------------------------------

## ✏️ Exercícios --- Relações

1.  Faça um boxplot de `comprimento_bico` por `especie`.
2.  Crie um gráfico de dispersão de `comprimento_bico` vs `profundidade_bico`, colorindo por `especie`. O que você observa?
3.  Adicione `facet_wrap(~sexo)` ao gráfico anterior. Como a relação muda?

------------------------------------------------------------------------

# Parte 6 {background-color="#1e3a5f"}

## Salvando Gráficos

------------------------------------------------------------------------

## `ggsave()`

```{r}
#| eval: false

```

::: callout-tip
Sempre especifique `width`, `height` e `dpi` para resultados reprodutíveis!
:::

------------------------------------------------------------------------

# Resumo {background-color="#1e3a5f"}

------------------------------------------------------------------------

## O que aprendemos hoje

| Conceito            | Função             |
|---------------------|--------------------|
| Iniciar gráfico     | `ggplot()`         |
| Mapeamento estético | `aes()`            |
| Pontos              | `geom_point()`     |
| Barras              | `geom_bar()`       |
| Histograma          | `geom_histogram()` |
| Boxplot             | `geom_boxplot()`   |
| Densidade           | `geom_density()`   |
| Linha suave         | `geom_smooth()`    |
| Facetas             | `facet_wrap()`     |
| Rótulos             | `labs()`           |
| Salvar              | `ggsave()`         |

------------------------------------------------------------------------

## Próximos passos

-   **Capítulo 9** do R4DS: Camadas e mais geometrias
-   **Capítulo 11**: Comunicação --- refinando gráficos para publicação
-   Explore `theme_*()` para personalizar a aparência
-   Conheça `scales::` para controlar eixos e legendas

------------------------------------------------------------------------

## Referências

-   Wickham, H., Çetinkaya-Rundel, M., & Grolemund, G. (2023). **R para Ciência de Dados** (2ª ed.). <https://pt.r4ds.hadley.nz>
-   Documentação do ggplot2: <https://ggplot2.tidyverse.org>

------------------------------------------------------------------------

## ✏️ Desafio Final

Usando o dataset `pinguins`, construa um único gráfico que mostre:

-   Relação entre `comprimento_bico` (x) e `profundidade_bico` (y)
-   Cor por `especie`
-   Linha de tendência **por espécie**
-   Títulos e rótulos adequados
-   Separado por `ilha` usando facetas

```{r}
#| echo: false
#| eval: false

```
